最高法院刑事判決　　　　　　九十四年度台上字第五０三四號
　　上　訴　人　甲○○
　　　　　　　　　　　　路42.
　　　　　　　　乙○○
　　　　　　　　　　　　304.
上列上訴人等因偽造文書案件，不服台灣高等法院台中分院中華
民國九十一年十一月二十一日第二審判決（九十年度上訴字第一
五七二號，起訴案號：台灣台中地方法院檢察署八十九年度偵字
第四七五九號），提起上訴，本院判決如下：
    主  文
原判決撤銷，發回台灣高等法院台中分院。
    理  由
本件原判決引用第一審判決書之記載，認定：上訴人甲○○、乙
○○（下稱上訴人等二人）分別係台灣省政府教育廳所轄台灣省
立交響樂團（設於台中縣霧峰鄉，民國八十八年七月一日改制為
國立台灣交響樂團，下稱台灣交響樂團）祕書、行政室主任，已
定讞之陳澄雄（業經原審法院另案判刑併宣告緩刑確定）、吳榮
桂（業經第一審判刑併宣告緩刑確定）、林東輝（業經原審法院
另案判刑併宣告緩刑確定）分別係該團之團長、副團長、演奏組
主任，均係依據法令從事公務之人。陳澄雄於八十一年間著手推
動音樂藝術季活動，經舞蹈教師閻仲玲提議，同意安排中國大陸
首倡之「走西口」歌舞劇來台在藝術季中演出，並由台灣交響樂
團先向財團法人台灣省音樂文化教育基金會（下稱文化基金會）
借取新台幣（下同）一百零六萬四千元，墊支匯予閻仲玲先赴大
陸籌備演出所需之服裝、佈景、道具事宜。嗣於八十一年十一月
二十二日，在中國大陸所製作之佈景、道具等運抵高雄港後，因
係大陸物品，依當時法令規定不得直接進口通關；但如檢附有主
管機關函件，或以不結匯方式（如捐贈）辦理，則可專案核准進
口。陳澄雄以該劇公演時間已甚窘迫，乃於八十一年年底，召集
甲○○、吳榮桂、乙○○及林東輝在該樂團會議室研商因應對策
，詎渠等均明知該等佈景、道具，均係付費委託閻仲玲到大陸製
作而非受贈，竟基於共同之概括犯意聯絡，決定利用渠等兼職之
文化基金會名義，並以台灣交響樂團與文化基金會共同主辦「走
西口」歌舞劇而接受中國舞蹈家協會捐贈有關該劇之佈景、道具
為理由，向台灣省政府教育廳（下稱省教育廳）報備以利辦理進
口。旋即先以記載有上開不實理由內容之八十一年十二月四日台
基字第０三三號函請省教育廳核備，並請該廳函轉財政部高雄關
稅局及經濟部國際貿易局高雄辦事處以利申請輸入許可，使省教
育廳不知情之承辦員據以登載於所掌會簽單，會簽該廳相關單位
表示意見後，乃又登載並製作載有：「貴會與省立交響樂團共同
主辦中國歌舞劇『走西口』接受中國舞蹈家協會捐贈之有關該劇
之佈景及道具案，請改以省立交響樂團申請辦理」不實內容之八
十一年十二月十七日八一教五字第一０四三六五號簡便行文表函
復文化基金會。陳澄雄、林東輝再於八十一年十二月八日、九日
，推由乙○○利用不知情之許智清，於台灣交響樂團擬具內載不
實捐贈內容之八十一年十二月九日樂行字第二二三七號函稿，並
層層核判，再行使函送省教育廳，使省教育廳不知情之承辦人員
據以製作內載不實內容之八十一年十二月十一日八一教總字第０
一八五五一號函予財政部高雄關稅局、經濟部國際貿易局高雄辦
事處等單位，因之得於八十二年二月二十五日順利解決該等佈景
、道具通關問題，均足以生損害於公文書之正確性及物資進口管
理之正確性。嗣順利演出後，林東輝、陳澄雄、吳榮桂、甲○○
、乙○○等人鑑於上開函文既已表示前揭佈景、道具係受贈與之
物品，乃於八十二年五月七日在台灣交響樂團，再由林東輝利用
不知情之團員黃鴻霖以預算更改方式，將該團八十二年度各項費
用明細表有關「走西口」原編佈景道具製作費四十五萬元刪除，
而登載此不實事項於職務所掌該公文書，但為核銷原借支墊匯予
閻仲玲之該筆費用，陳澄雄、林東輝、吳榮桂、甲○○、乙○○
又基於概括之犯意聯絡，均明知演出該舞台劇時所用之塑膠地板
，係向台北市立國樂團借用而未支出租金，該團亦未支出雪燈及
擴音設備或佈景整修費用，而推由林東輝在該團其辦公室內，先
後於八十二年四月十七日、五月七日、五月二十六日擬具內容不
實之相關簽呈，並均呈由甲○○、吳榮桂核章及由乙○○會章，
經陳澄雄核可而交由會計單位核銷四十三萬六千元等情。因而維
持第一審論處上訴人等二人以共同連續行使公務員明知為不實之
事項，而登載於職務上所掌之公文書，足以生損害於公眾罪，各
處有期徒刑捌月，均諭知緩刑貳年部分之判決，駁回其二人在第
二審之上訴，固非無見。
惟按：(一)、依司法院釋字第五八二、五九二號解釋意旨，在九十
二年九月一日刑事訴訟法修正生效之前，法院就被告本人之案件
調查共同被告時，仍須使該共同被告立於證人之地位，踐行人證
之法定調查程序，藉以保障被告本人之詰問權。原審未依人證之
調查程序，使上訴人等二人及共同被告吳榮桂暨經檢察官另案起
訴之共犯陳澄雄、林東輝等人間，各立於證人之地位而為陳述，
致剝奪上訴人等二人得對之行使之詰問權，即逕採渠等以被告身
分於本件或另案所為之陳述，資為本件上訴人等二人論罪之證據
，其所踐行之訴訟程序，於法自有未合。(二)、當事人聲請調查之
證據，如於待證事實無重要關係者，事實審法院固可予以駁回，
毋庸為無益之調查；若於待證事實確有重要關係，而又非不能調
查者，則為明瞭案情起見，自應盡調查職責，踐行調查之程序。
原判決引用第一審之判決理由，以「被告吳榮桂、乙○○、甲○
○於八十一年年底參與陳澄雄、林東輝等所召集在台灣交響樂團
會議室研商『走西口』歌舞劇佈景、道具不能進關之解決會議之
事實，亦經共同被告陳澄雄、林東輝自承明確，核與證人賴勇、
方晛燿於前揭台灣高等法院台中分院（指台灣高等法院台中分院
八十七年度上訴字第四八０號陳澄雄、林東輝偽造文書案件）調
查時所陳證相符」等由，資為其認定上訴人等二人主觀上明知「
走西口」歌舞劇之佈景、道具，係付費委託大陸地區製作，而非
受贈於大陸地區等事實之主要憑據之一（見原判決引用之第一審
判決第八頁理由一之(二)）。然查上訴人甲○○於提起第二審上訴
時，即於上訴狀中辯稱：伊並未參加該次會議，因台灣交響樂團
如舉行會議均有製作會議紀錄，請求原審命共犯即原任該交響樂
團團長之陳澄雄提出該會議紀錄以查明真相等語（見原審卷第十
一頁）。原審對於上訴人甲○○此項聲請調查之證據未予調查；
又未認其無調查之必要而以裁定駁回之，或說明其無調查必要之
理由，遽為判決，難謂無調查職責未盡及判決理由欠備之違法。
(三)、判決不載理由者，依刑事訴訟法第三百七十九條第十四款之
規定，其判決當然為違背法令。經查本件關於原判決認定：上訴
人等二人與陳澄雄、林東輝、吳榮桂又基於概括之犯意聯絡，均
明知演出「走西口」舞台劇時所用之塑膠地板，係該團向台北市
立國樂團所借並未支出租金，該團亦未支出雪燈及擴音設備或佈
景整修之費用，而推由林東輝在該團其辦公室內，先後於八十二
年四月十七日、五月七日、五月二十六日，擬具內容不實之相關
簽呈以供核銷費用等情部分，第一審判決並未敘明其憑以認定上
訴人等二人知情參與之證據及理由，自有判決未載理由之違法；
原審僅空泛引用第一審判決之記載而未為補正，遽予維持，同屬
違誤。又依卷內資料，上訴人乙○○於原審辯稱：伊係內勤文職
人員，對於「走西口」舞台劇所用之塑膠地板究係借用或租用，
及現場有無使用雪燈、擴音之音響設備費或整修佈景，根本無從
知悉，伊等因尊重專業之故而未表示意見，並無犯罪之故意等語
；甲○○亦辯謂：「我們沒有在現場，也不知道他們有沒有用」
等詞（見原審卷第一七六、一七七、一八三頁）。原判決就上訴
人等二人此部分之辯解何以不足採取，未置一詞予以指駁說明，
併屬理由不備。(四)、公務員假借職務上之權力、機會或方法，以
故意犯刑法瀆職罪章以外各罪者，加重其刑至二分之一，刑法第
一百三十四條前段規定甚明。本件關於原判決認定上訴人等二人
與其他共犯陳澄雄、林東輝、吳榮桂等人，共同明知為不實之事
項而使省教育廳、台灣交響樂團會計單位等之承辦公務員登載於
職務上所掌之公文書等情，尚牽連觸犯使公務員登載不實罪部分
，倘若無訛，依其認定之事實，上訴人等二人係公務員而假借職
務上之機會犯刑法第二百十四條之使公務員登載不實罪，原審未
適用刑法第一百三十四條規定加重其此部分之刑，併有判決不適
用法則之違背法令。以上或為上訴意旨所指摘，或為本院得依職
權調查之事項，應認原判決仍有撤銷發回之原因。
據上論結，應依刑事訴訟法第三百九十七條、第四百零一條，判
決如主文。
中　　華　　民　　國　九十四　年　　九　　月　　九　　日
                      最高法院刑事第七庭
                          審判長法官  林　增　福
                                法官  邵　燕　玲
                                法官  張　清　埤
                                法官  陳　世　雄
                                法官  洪　昌　宏
      本件正本證明與原本無異
                                      書  記  官
中　　華　　民　　國　九十四　年　　九　　月　 十五　 日
                                                      Ｔ
